---
title: "<center> TRABAJO GRUPAL </center>"
date: "`r Sys.Date()`"
author: Ronald Casafranca (20182202) y Bárbara del Castillo (20173266)
output:
  rmdformats::readthedown:
    code_folding: show
    self_contained: true
    thumbnails: false
    lightbox: false
pkgdown:
  as_is: true
---


**Integrantes:**

+ Ronald Casafranca Zamalloa (20182202) 
+ Bárbara del Castillo (20173266)

**Tipo de evaluación:**

+ TRABAJO FINAL

**Curso:**

+ Estadística para el Análisis Político 2 (0690)

**Profesora:**

+ Marylía Cruz

---

## Introducción

Perú es un país que presenta varios capítulos controversiales en torno a su relación con las Fuerzas Armadas y la Policía Nacional, desde participaciones durante el Conflicto Armado Interno, en las dos últimas décadas del anterior siglo, hasta desalojos arbitrarios actuales a trabajadores informales ubicados en la calle, los cuales configuran una percepción de estas Fuerzas del orden ante la opinión pública peruana. Recuérdese que las labores de la Policía Nacional y las FFAA resultan garantizar, mantener y restablecer el orden interno; así como defender al Perú de sus amenazas y proteger sus intereses respectivamente (Arhuata & Edward, 2016).

Frente a su cuestionable actuar en los conflictos socioambientales de los últimos años como el caso de Espinar, Tía María y Conga, la investigación considera que se ha generado un importante impacto en la confianza en estas instituciones junto a la permanente inseguridad y corrupción que resulta un vínculo constante en el tiempo para estas dos entidades. Estos tres problemas públicos en los que las Fuerzas del orden se ven involucradas, sugieren repensar y analizar la relación de estas con la ciudadanía para replantear y garantizar una mejor percepción pública. Por esta razón, la indagación a este problema ha conducido a establecer tres factores (variables independientes) asociados al problema observado (confianza en las Fuerzas del orden): la represión del Estado, la corrupción y la inseguridad.

Por ello, el estudio encuentra necesario observar a qué responden las variaciones en esta confianza y bajo qué mecanismos se generan. El autor Cohaila señala que la formulación de la opinión pública en temas como la corrupción se genera en base a experiencias propias y a la observación tanto directa como a través de los medios de estas problemáticas. Su despreocupación puede generar una evaluación ciudadana que guarde consecuencias gravísimas para estas instituciones, tales como una posible negación de la legitimidad pública o el establecimiento de vínculos de estas entidades frente a la captura inconstitucional del Estado. Es por ello que existe una importancia frente al estudio y supervisión periódica de este tipo de indicadores.

Según la encuesta realizada por Ipsos sobre el nivel de confianza de los peruanos en las instituciones públicas del país en septiembre del 2017, las FF.AA. cuentan con un nivel de confianza del 65%, siendo así una de las instituciones más confiables, mientras que la Policía Nacional continúa siendo vista con desconfianza por la ciudadanía (55% desconfianza).

Cabe mencionar que si bien el nivel de confianza en las FFAA se encuentra sobre los 50 puntos, Perú es uno de los países con menor índice de confianza en esta institución. Ferrer considera que esto puede ser por causa de los abusos cometidos en la lucha contra la subversión armada, sobre todo, en el gobierno de Fujimori debido a la sensación de corrupción al interior de las instituciones públicas que se vivió en aquella época, principalmente en el Ejército (2015).

Como se puede observar es altamente necesario que el vínculo de las Fuerzas del orden con la sociedad se fortalezca para así poder generar credibilidad, ya que un alto porcentaje de desconfianza puede provocar que las bases del Estado democrático se vean amenazadas y que la gobernabilidad del país se vea afectada tal como sucedió en los noventas. Lo que nos dice Carrasco sobre esto es que se deben “establecer procesos de comunicación para conocer las necesidades y expectativas de la comunidad [...] de tal manera que sea posible incrementar los niveles de credibilidad, confianza y posicionamiento por parte de la ciudadanía” (2016).

Es por ello que el objetivo general de la presente investigación es identificar los factores que más influyeron en el nivel de confianza de los peruanos hacia las Fuerzas del orden (FFAA y PNP) en el 2018, mientras que los objetivos específicos consisten, por un lado, en crear un modelo a partir del cual se pueda comprender la confianza en las Fuerzas del orden para la ciudadanía peruana y, por otro lado, en establecer un perfil de una persona que confíe en estas instituciones.

De esta manera, nuestra investigación busca responder a ¿qué factores influyeron dentro del nivel de confianza en las Fuerzas del orden para la población peruana durante el 2018? Ante ello planteamos como hipótesis central que la represión del Estado, la corrupción, la inseguridad y el narcotráfico fueron los factores que más influyeron, durante el 2018, en el nivel de confianza de los peruanos hacia las Fuerzas del orden (FFAA y PNP).

---

## Metodología 

Para este trabajo se ha realizado una investigación experimental, ya que algunas variables presentes en la data del Latinobarómetro del 2018 ha sido manipulada para efectuar los respectivos analisis que se mostrarán durante este documento. Además de ello, informar que el recojo de datos estuvo a cargo de IPSOS Perú reconociendo factores proporcionales del tamaño del estrato social y localidad en las que hubo el muestreo. Esto generó un total de 1200 casos en observación entre la encuesta realizada por el Latinobarómetro, los cuales guardan un +/-2.8 de error muestral y una representatividad del 100%. 

Por esta razón, al observar que este compendio del Latinobarómetro guarda data de varios países hispanohablantes, se ha decidido inicialmente restringir la data al caso peruano. Posterior a ello, se ha establecido la creación de un índice, el cual evitó realizar técnicas de agrupación de variables ya que la data recogida tenía explicitamente aquello que se iba buscando testear: "la confianza en las FFAA" y "en la PNP". De esta consideración, se procedió con el trabajo para estandarizar este índice de confianza en las fuerzas del orden generado.

Una vez comentado ello, la investigación buscará encontrar si la corrupción; inseguridad o represión del Estado guardan correlación con este nivel de confianza en estas instituciones para la opinión pública. Para ello, se establecera un modelo de regresión que dependiendo el número de variables involucradas, lo cual determina si es lineal o multinomial. Con respecto a las variables explicativas previamente comentadas, agregar que en el caso de corrupción se creó otro índice más pequeño que incorpora la percepción de corrupción generalizada en diferentes instituciones de gobierno; mientras que par el caso de Represión del Estado e Inseguridad surgieron de la pregunta explícita que los traía a esta investigación. A continuación, la limpieza de datos y operacionalización de las variables comentadas para su puesta en estudio y análisis en los hallazgos de la investigación.

---

## Análisis descriptivo y operacionalización de las variables

```{r}
#install.packages("rmdformats")
library(rmdformats)
```

```{r echo=TRUE}
library(rio)
data=import("https://github.com/Ronald-Casafranca/Trabajo-Estad-stica/raw/main/Base%20de%20datos%20e%20info/Latinobarometro_2018_Esp_R_v20190303.rds")
names(data)
```

+ Creación de subset relacionado al estudio peruano:
```{r}
data=subset(data,IDENPA==604)
table(data$IDENPA)
```

---

1. Observando el comportamiento de nuestra **primera variable "Confianza en las Fuerzas Armadas peruanas"**
```{r}
str(data$P15STGBSC.A)
table(data$P15STGBSC.A)
```

+ Traduciendo como NA opciones de *No sabe, No contesta, No preguntada*:
```{r}
data$P15STGBSC.A[data$P15STGBSC.A == "-4"] <- NA
data$P15STGBSC.A[data$P15STGBSC.A == "-2"] <- NA
data$P15STGBSC.A[data$P15STGBSC.A == "-1"] <- NA
```

+ Obteniendo nuestra variable de la siguiente manera:
```{r}
table(data$P15STGBSC.A)
```

---

2. Observando el comportamiento de nuestra **segunda variable "Confianza en la policía peruana"**
```{r}
str(data$P15STGBSC.B)
table(data$P15STGBSC.B)
```

+ Traduciendo como NA opciones de *No sabe, No contesta*:
```{r}
data$P15STGBSC.B[data$P15STGBSC.B == "-2"] <- NA
data$P15STGBSC.B[data$P15STGBSC.B == "-1"] <- NA
```

+ Obteniendo nuestra variable de la siguiente manera:
```{r}
table(data$P15STGBSC.B)
```

---

3. Creación del Índice **Confianza en las Fuerzas del orden** (variable dependiente y de estudio)
```{r}
data$confianza=(data$P15STGBSC.A+data$P15STGBSC.B)
summary(data$confianza)
```

```{r message=FALSE, warning=FALSE}
data$confianza=((data$confianza-2)/6)*100
summary(data$confianza)
```

---

Respecto a las variables independientes involucradas en el estudio serán 3: 

+ Corrupción

+ Represión del Estado

+ Inseguridad


**A. Corrupción:**

+ Para efectos de esta variable analizaremos cómo evalúa la ciudadanía el problema de corrupción generalizada hacia las diversas insitituciones del Estado y grupos de poder condiciona nuestra confianza hacia las fuerzas del orden. Para ello, operacionalizaremos las diversas preguntas en torno a corrupción en diversas instancias para obtener un índice apropiado para conocer la percepción de corrupción generalizada en el país.


Personas involucradas en corrupción: **Presidente y sus funcionarios**
```{r}
str(data$P71TI.A)
table(data$P71TI.A)
```

+ Traduciendo como NA opciones de *No sabe, No contesta*:
```{r}
data$P71TI.A[data$P71TI.A == "-2"] <- NA
data$P71TI.A[data$P71TI.A == "-1"] <- NA
table(data$P71TI.A)
```

Personas involucradas en corrupción: **Los parlamentarios**
```{r}
str(data$P72TI.B)
table(data$P72TI.B)
```

+ Traduciendo como NA opciones de *No sabe, No contesta*:
```{r}
data$P72TI.B[data$P72TI.B == "-2"] <- NA
data$P72TI.B[data$P72TI.B == "-1"] <- NA
table(data$P72TI.B)
```

Personas involucradas en corrupción: **Los empleados públicos**
```{r}
str(data$P73TI.C)
table(data$P73TI.C)
```

+ Traduciendo como NA opciones de *No sabe, No contesta*:
```{r}
data$P73TI.C[data$P73TI.C == "-2"] <- NA
data$P73TI.C[data$P73TI.C == "-1"] <- NA
table(data$P73TI.C)
```

Personas involucradas en corrupción: **Consejales del gobierno local**
```{r}
str(data$P74TI.D)
table(data$P74TI.D)
```

+ Traduciendo como NA opciones de *No sabe, No contesta*:
```{r}
data$P74TI.D[data$P74TI.D == "-2"] <- NA
data$P74TI.D[data$P74TI.D == "-1"] <- NA
table(data$P74TI.D)
```

Personas involucradas en corrupción: **La policía**
```{r}
str(data$P75TI.E)
table(data$P75TI.E)
```

+ Traduciendo como NA opciones de *No sabe, No contesta*:
```{r}
data$P75TI.E[data$P75TI.E == "-2"] <- NA
data$P75TI.E[data$P75TI.E == "-1"] <- NA
table(data$P75TI.E)
```

Personas involucradas en corrupción: **Oficina Nacional de impuestos**
```{r}
str(data$P76TI.F)
table(data$P76TI.F)
```

+ Traduciendo como NA opciones de *No sabe, No contesta*:
```{r}
data$P76TI.F[data$P76TI.F == "-2"] <- NA
data$P76TI.F[data$P76TI.F == "-1"] <- NA
table(data$P76TI.F)
```

Personas involucradas en corrupción: **Jueces y magistrados**
```{r}
str(data$P77TI.G)
table(data$P77TI.G)
```

+ Traduciendo como NA opciones de *No sabe, No contesta*:
```{r}
data$P77TI.G[data$P77TI.G == "-2"] <- NA
data$P77TI.G[data$P77TI.G == "-1"] <- NA
table(data$P77TI.G)
```

Personas involucradas en corrupción: **Líderes religiosos**
```{r}
str(data$P78TI.H)
table(data$P78TI.H)
```

+ Traduciendo como NA opciones de *No sabe, No contesta*:
```{r}
data$P78TI.H[data$P78TI.H == "-2"] <- NA
data$P78TI.H[data$P78TI.H == "-1"] <- NA
table(data$P78TI.H)
```

Personas involucradas en corrupción: **Empresarios**
```{r}
str(data$P79TI.I)
table(data$P79TI.I)
```

+ Traduciendo como NA opciones de *No sabe, No contesta*:
```{r}
data$P79TI.I[data$P79TI.I == "-2"] <- NA
data$P79TI.I[data$P79TI.I == "-1"] <- NA
table(data$P79TI.I)
```
---

**4.** Creación de Índice de **corrupción generalizada en Perú**

```{r}
data$corrupcion=(data$P71TI.A+data$P72TI.B+data$P73TI.C+data$P74TI.D+data$P75TI.E+data$P76TI.F+data$P77TI.G+data$P78TI.H+data$P79TI.I)
summary(data$corrupcion)
```

```{r}
data$corrupcion=((data$corrupcion-9)/27)*100
summary(data$corrupcion)
```

---


**B. Represión del Estado:**

+ ¿La violencia de Estado es frecuente donde usted vive?
```{r}
str(data$P68ST.BG)
table(data$P68ST.BG)
```
```{r}
data$P68ST.BG=as.factor(data$P68ST.BG)
levels(data$P68ST.BG)=c("Si","No")
table(data$P68ST.BG)
```

---

**C. Inseguridad:**

+ ¿Con qué frecuencia se preocupa usted de que pueda llegar a ser víctima de un delito con violencia?
```{r}
str(data$P70ST)
table(data$P70ST)
```

+ Traduciendo como NA opciones de *No contesta*:
```{r}
data$P70ST[data$P70ST == "-1"] <- NA
data$P70ST=as.factor(data$P70ST)
levels(data$P70ST)=c("Todo o casi todo el tiempo","Algunas veces","Ocasionalmente","Nunca")
table(data$P70ST)
```

---


```{r}
mod1<-lm(data$confianza~ data$corrupcion + data$P68ST.BG + data$P70ST)
summary(mod1)

```
Nuestra variable represión del Estado e Inseguridad vemos que no aportan al modelo, por lo que éste se reformula a una regresión simple

```{r}
mod2<-lm(data$confianza~ data$corrupcion)
summary(mod2)
```

El modelo es matematicamente valido pq el pvalue es 0.008726 menor a 0.05 por lo tanto es valido
Que tanto explica el modelo? con el r2ajustado:5.72%
La variable indep aporta al modelo? ver p valores de cada var1(5.46e-14) menor a 0.05, sí aporta 
vemos los coeficientes y armamos la ecuación
 dependiente= intercepto +estimate (var1)

```{r}
mod2$coefficients
```

CONDICIONES:
1: LINEALIDAD: las var indep tengan relacion lineal con la dep. sean constante o parejo 

tenemos 2 formas: la grafica para hacernos una idea y la matemática

la grafica:
```{r}
plot(mod2,1)
```
```{r}
data$corrupcion=as.numeric(data$corrupcion)
data$confianza=as.numeric(data$confianza)
```

```{r}
cor.test(data$confianza, data$corrupcion)
```
vemos que el p valor resulta 5.456e-14, lo cual es menor a 0.05, generando la validez del modelo y continuando con los siguientes pasos

2. Observamos la normalidad de los residuos = los residuos son errores son la diferencia entre el valor predicho y observado tenemos que buscar qe sea normal y los más predominante esten en el medio y atipicos esten lejos

```{r}
plot(mod2,2)
```

```{r}
shapiro.test(mod2$resid)
```
Igualmente observamos que el p valor, observando que es mayor a 0.05 que genera que aceptemos el H0 y haya una distribución normal

3. Homocedasticidad: las varianzas de errores no sean muy dispersos 

```{r}
library(zoo)
library(lmtest)
bptest(mod2)
```
H0:  es homocedastico
h alt : no sean homocedastic
buscamos que si sean , p valor mayor a 0.05, lo cual también se cumple



4. La independencia de residuos, osea que sus residuos no se superpongan  y no  tengan relación

usamos la durbin
Durbin Watson: Las hipótesis son:
H0: Los residuos son independientes
Ha: Los residuos no son independientes
```{r}
library(car)
durbinWatsonTest(mod2)
```
p valor mayor a 0.05, por lo que los residuos son independientes y no hay una superposición entre ellos.

El modelo se encuentra listo para usarlo en la vida real

---

## Principales hallazgos

Como se pudo observar, el modelo multinomial pensado y establecido en la hipótesis no coincidió como modelo explicativo para el caso del nivel de confianza en las fuerzas del orden, a causa de que 2 variables en él no aportaban al modelo. Solamente el modelo de regresión lineal simple comprendido con la variable explicativa de corrupción pudo contribuir a la comprensión del fenómeno del nivel de confianza en las fuerzas del orden para la opinión pública. Esto sugiere pensar que así como se pudo comprobar en la prueba de Correlación, mientras menos se confíe en las fuerzas del orden, se cree que hay más personas involucradas en actos de corrupción para la gente.

Asimismo, esto permite proponer un perfil de confianza en las Fuerzas del orden en torno a un ciudadano que crea, entre las instituciones citadas previamente del Estado, hayan sido consumidas por actos de corrupción entre sus funcionarios. De esta manera, se puede realzar el rol fiscalizador y punitivo que caracterizan las fuerzas del orden en su combate a la corrupción, siendo estos mucho más destacados y con mayores efectos para la comprensión de estas instituciones de orden y su confianza con la opinión pública (en una medida incomparable frente a la represión que tiene el Estado y la inseguridad presente en una sociedad).

---

## Conclusiones

En conclusión, se puede observar que el nivel de confianza en las fuerzas del orden se ve determinado principalmente por la presencia de corrupción en diferentes instituciones estatales. Esto a raíz del valor social que se le atribuye al rol que desempeñan las fuerzas del orden como entidad fiscalizadora y punitiva con respecto a los valores morales de esta institución para su legitimidad frente a la opinión pública adquiere relevancia. Si bien es cierto, esta investigación se realiza en base al estudio realizado por Latinobarómetro del 2018, una importante condicionante en este análisis es que el nivel de confianza tanto para las Fuerzas Armadas como para la Policía Nacional del Perú ya se encontraban recogidas por la encuesta, lo cual imposibilitó realizar un análisis más profundo acerca de qué tipo de variables condicionan este nivel de confianza o qué singularidades caracteriza cada institución en particular. Por ejemplo para el caso de las FFAA algo interesante a observar en la encuesta hubiese sido establecer si el carácter jerárquico de la institución guarda efectos para su nivel de confianza con al población.

Una vez generado el modelo y el perfil predictivo de confianza en él, algunos aspectos pendientes para estudios futuros apuntan a determinar si el nivel de confianza en las instituciones del orden guardan una misma distribución frente a otras instituciones estatales, como también si estos elementos generan un cambio en el modelo predictivo conforme a cada año que pase o si este resulta constante. Estos desafíos resultarán pendientes de realizar por próximas investigaciones. 

---

## Bibliografía

Arhuata, A., & Edward, L. (2016). Caracterización de la confianza en las instituciones del gobierno del Perú (Doctoral dissertation, Universidad de Buenos Aires. Facultad de Ciencias Exactas y Naturales). https://bibliotecadigital.exactas.uba.ar/download/tesis/tesis_n6061_ArcayaArhuata.pdf

Carrasco Llavilla, M. S. (2016). La comunicación para volver a ganar la confianza de la ciudadanía a través de las redes sociales de la Policía Nacional del Perú. http://repositorio.bausate.edu.pe/handle/bausate/85

Cohaila, E. (2020). Confianza interpersonal y corrupción en Perú: análisis de modelos de ecuaciones estructurales. Perfiles latinoamericanos: revista de la Facultad Latinoamericana de Ciencias Sociales, Sede México, 28(56), 151-175. https://dialnet.unirioja.es/servlet/articulo?codigo=7613293

Ferrer, O. I. (2015). Percepciones sobre las Fuerzas Armadas en el continente americano. Revista Política y Estrategia, (126), 105-132. https://www.politicayestrategia.cl/index.php/rpye/article/view/65

García, L. A. M. (2017). La implementación de estrategias por parte de la Policía Nacional del Perú para la generación de confianza en el Alto Huallaga en el período 2010-2014. Pontificia Universidad Catolica del Peru-CENTRUM Catolica (Peru). https://tesis.pucp.edu.pe/repositorio/handle/20.500.12404/8044

PALMA, H., & del Perú, R. E. (1999). Desarme y seguridad: una nueva agenda de América Latina y el Caribe para el próximo milenio, Medidas Regionales de Fomento a la Confianza. Lima/Perú, dic. https://hugopalma.academy/hp-docs/06.%20El%20Fomento%20de%20la%20Confianza/Desarme%20y%20Seguridad%20Hugo%20Palma%20OPANAL%20Lima%201999.pdf

Sanjinez, V. (2017). ¿En qué instituciones confían los peruanos?. El Comercio. https://www.ipsos.com/sites/default/files/ct/news/documents/2017-10/En%20que%20instituciones%20confian%20los%20peruanos.pdf

